最高法院刑事判決　　　　　　　九十四年度台上字第一二二號
　　上　訴　人　甲○○
　　　　　　　　　　　　號3 .
　　　　　　　　　　　　（另案在台灣基隆監獄基隆分監執行
　　　　　　　　　　　　中）
上列上訴人因強盜等罪案件，不服台灣高等法院中華民國九十三
年十一月九日第二審判決（九十三年度上訴字第二二二八號，起
訴案號：台灣基隆地方法院檢察署九十三年度偵字第一六三三、
一九九五號），提起上訴，本院判決如下：
    主  文
原判決撤銷，發回台灣高等法院。
    理  由
本件原判決認定：(一)、上訴人甲○○於民國九十三年三月二十四
日上午十一時四十五分許，騎乘其前向姓名年籍不詳綽號「阿奇
」之友人，借以代步之機車，行經基隆市○○區○○路三十六巷
一號一樓之「蘭亭麵食」小吃店時，見該店尚未對外營業，店內
僅有李文蘭一人在整理物品，遂萌生不法所有之意圖，先將機車
停放在路邊（未熄火），再利用該店已開啟之側邊小鐵門入內，
趁李文蘭未及防備之際，在李文蘭面前，徒手奪取李文蘭放置在
靠近門口附近桌上之背包乙只（內有現金新台幣四萬多元、美金
二百多元、人民幣二百多元、泰幣一萬多元、台灣銀行存摺、郵
局存摺及建華銀行存摺各乙本、李文蘭健保卡、李文蘭身分證、
黨友謙健保卡、黨友彤健保卡、台灣銀行金融卡、郵政儲金金融
卡、台新銀行金卡、彰化銀行提款卡、愛的世界信用卡及聯邦銀
行信用卡各乙張、飛利浦行動電話乙支），得手後迅速騎乘上開
機車逃逸。(二)、上訴人另萌生不法所有之意圖，並與其女友蘇如
玉基於強盜他人財物之概括犯意聯絡，分別於下列時間，推由蘇
如玉騎乘上開車號不詳之機車，搭載上訴人前往下列地點，再由
上訴人持客觀上足以致人死傷之西瓜刀乙支，以下述方式，強盜
他人財物：(1)於九十三年四月十一日上午九時三十分許，推由蘇
如玉騎乘上開機車搭載頭戴安全帽之上訴人前往基隆市○○區○
○路二十四號前，由上訴人下車並手持上開西瓜刀乙支，朝在現
場之黃莉娜身體附近比劃，喝令黃莉娜交出財物，以該脅迫方式
至使黃莉娜不能抗拒，而自行交出皮包乙個（內含黃莉娜家中鑰
匙乙串、戒指二只、白金手鍊及白Ｋ金手鍊各乙條及現金新台幣
三百元），得手後即與蘇如玉共同騎乘上開機車迅速離開現場。
強盜所得之現金，經其二人花用一空；至其餘財物，除戒指乙只
及白金手鍊乙條經警循線尋回並發還與黃莉娜，餘均經上訴人棄
置在國都旅社附近之垃圾車內已滅失。(2)於九十三年四月十一日
上午十一時許，推由蘇如玉騎乘上開機車搭載頭戴安全帽之上訴
人前往基隆市○○區○○街三八五號前，由上訴人下車並以右手
持上開西瓜刀乙支，自在該處之陳木銀大女兒身後繞過陳木銀大
女兒之脖子，喝令陳木銀交出財物，又以左手徒手拉扯陳木銀掛
在脖子上之金項鍊，以強暴、脅迫方式至使陳木銀不能抗拒，而
強盜陳木銀之金項鍊乙條得逞，二人即共同騎乘上開機車迅速離
開現場。強盜所得之金項鍊乙條，經蘇如玉持往基隆市○○區○
○路十一號玉福銀樓，以新台幣六千五百五十元之代價變賣，由
上訴人花用一空。(3)於九十三年四月十二日夜間九時五十分許，
推由蘇如玉騎乘上開機車搭載頭戴安全帽之上訴人前往基隆市○
○區○○路三十五號附近，由上訴人下車並以右手持上開西瓜刀
乙支，接近當時正跨坐停於路邊機車上之陳秀華，喝令陳秀華交
出財物；又以左手拉扯陳秀華勾掛在機車腳踏墊前方之皮包，陳
秀華因受到驚嚇而出手回奪，上訴人乃一手以腕力強扯陳秀華皮
包，一手持刀割傷陳秀華之左手腕，使陳秀華受有左手腕背側撕
裂傷合併三條肌腱斷裂之傷害（傷害部分，未據陳秀華提出告訴
），以脅迫、強暴之方式，至使陳秀華不能抗拒，而順利取得陳
秀華上開皮包乙個（內含皮夾乙只、ＮＯＫＩＡ七二五０行動電
話乙支、英斯特I二三００行動電話乙支、台新銀行信用卡二張
、現金卡、中國信託商業銀行信用卡、富邦銀行信用卡、花旗銀
行信用卡、郵局提款卡、台灣銀行提款卡、身分證、健保卡、機
車駕駛執照各一張及現金新台幣一千多元）；上訴人得手後，即
與蘇如玉共同騎乘上開機車迅速離開現場。強盜所得之現金經其
二人朋分花用一空；上開行動電話二支，則由上訴人丟棄在基隆
市田寮河內已滅失；至其餘皮包及物件，均經上訴人丟棄在基隆
市○○路一三八號代天宮門前之垃圾桶內，經警尋獲發還陳秀華
。嗣為警據報後循線查獲，並扣得上訴人所有供犯強盜罪所用之
安全帽乙頂；至上開西瓜刀乙支，經上訴人丟棄在基隆市○○路
二一二巷二十九號國都旅社三樓樓梯間而滅失等情。因而維持第
一審論處上訴人意圖為自己不法之所有，而搶奪他人之動產，及
共同連續意圖為自己不法之所有，攜帶兇器，以強暴、脅迫至使
不能抗拒，而取他人之物二罪刑，併合處罰，固非無見。
惟查：(一)、審理事實之法院，對於案內與待證事實有重要關係，
而應依法調查之證據，如未依法調查或雖已調查而未調查明白，
即與證據未經調查無異，如率行判決，其判決當然為違背法令。
又證據之證明力，固屬於法院判斷之自由，但不得違背經驗法則
，如其判斷尚有疑竇，在未釐清前，尚難遽採為被告有利或不利
之認定。心神喪失人之行為，不罰；精神耗弱人之行為，得減輕
其刑，刑法第十九條第一項、第二項規定甚明。上訴人於原審提
出台北市立松山療養院診斷證明書一紙，辯稱伊因服用該療養院
醫師所開之戒毒藥品後，呈腦部空白，精神恍惚，神智不清情狀
，因而犯本件之罪，聲請原審法院送專業機構或人士鑑定其服用
該療養院之藥後犯罪時，是否達精神耗弱或心神喪失之狀態等語
（原審第四十八頁、第五十頁）。實情如何？攸關其行為是否不
罰，或得減輕其刑。原審未送請醫學專門機構或專業人員鑑定，
詳加調查釐清，遽以上訴人雖稱其犯罪時有服食藥物導致精神狀
態不佳，惟未提出積極之事證足以證明其犯案當時有服食藥物導
致精神狀態不佳之情事，所述無可採，尚無法以此脫免刑責云云
，為上訴人不利之認定，尚嫌速斷，有應於審判期日調查之證據
而未予調查之違法。(二)、有罪之判決書，對被告有利之證據不採
納者，應說明其理由，為刑事訴訟法第三百十條第二款所明定。
故有罪判決書對於被告有利之證據，如不加採納，必須說明其不
予採納之理由，否則即難謂無判決不備理由之違誤。是事實審法
院應於審判期日就被告否認犯罪所為有利之辯解事項與證據，予
以調查，而於有罪判決理由內詳加論列，否則率行判決，即屬於
法有違。上訴人於警訊時供稱其於九十三年三月份騎乘機車經基
隆市市立游泳池旁（即基隆市○○路三十六巷一號一樓），見該
處店面未營業，僅開側門小鐵門，店內只有二人在廚房做事，且
看到靠近門口處桌子上，擺放鐵灰色背包乙只，即將機車停在門
口未熄火，下車趁被害人未注意之際，進入店內將該皮包拿走，
騎機車逃逸（台灣基隆地方法院檢察署九十三年度偵字第一九九
五號偵查卷第五頁）；於原審辯稱伊潛入前址蘭亭麵食小吃店，
趁被害人不注意將該背包取走，騎機車逃逸，係犯竊盜罪，原判
決論處其搶奪罪刑，有適用法則不當之違法等語（原審卷第四十
八頁背面）。上訴人究係乘被害人不知竊取前開皮包或係乘被害
人不備公然奪取被害人之前開皮包，攸關其成立之罪名，原審對
此未予究明論述，遽維持第一審論處上訴人搶奪罪刑部分之判決
，亦有可議。上訴意旨指摘原判決不當，尚非全無理由，應認有
撤銷發回更審之原因。
據上論結，應依刑事訴訟法第三百九十七條、第四百零一條，判
決如主文。
中　　華　　民　　國　九十四　年　　一　　月 　十二 　日
                      最高法院刑事第十二庭
                          審判長法官  陳　正　庸
                                法官  賴　忠　星
                                法官  王　居　財
                                法官  張　清　埤
                                法官  林　開　任
      本件正本證明與原本無異
                                      書  記  官
中　　華　　民　　國　九十四　年　　一　　月　二十一　日
                                                   Ａ
